---
title: "Exemplo prático - Painel: Custos bancários (Greene)"
subtitle: "Econometria I - prof. Dr. Cássio Besarria"
author: "Pedro Milreu Cunha; Valber Gregory Barbosa Costa Bezerra Santos"
date: "11/12/2020"
output: html_document
---

```{r setup, include=FALSE}
knitr::opts_chunk$set(echo = TRUE)
```

# Preâmbulo {#anchor}

## Bibliotecas {#css_id}

```{r echo = T, results = "hide", message=F, warning=F}
library(dplyr)
library(plm)
library(stargazer)
library(ggplot2)
library(lmtest)
library(sandwich)
library(car)
```

## Comando para obter o conjunto "não-pertence" {#css_id}

```{r}
`%notin%` <- Negate(`%in%`)
```

## Função para colorir o texto {#css_id}

```{r}
colorize <- function(x, color) {
  if (knitr::is_latex_output()) {
    sprintf("\\textcolor{%s}{%s}", color, x)
  } else if (knitr::is_html_output()) {
    sprintf("<span style='color: %s;'>%s</span>", color, 
      x)
  } else x
}
```

# Pré-processamento dos dados {#anchor}

## Leitura dos dados {#css_id}

```{r}
dados <- read.csv("Dados/banks.csv")
tail(dados)
```

<br />A função originalmente estimada^[Uma análise mais completa do banco de dados pode ser vista em [Banks Study](https://www.google.com/url?sa=t&rct=j&q=&esrc=s&source=web&cd=&ved=2ahUKEwi91MKLocbtAhUSH7kGHYV4DtYQFjAAegQIAhAC&url=http%3A%2F%2Fpages.stern.nyu.edu%2F~wgreene%2FFrontierModeling%2FEmpiricalStudies%2FBanks_Study.pdf&usg=AOvVaw3DiPNvzke-xWTLaEzVyAZD)
] é uma translog com uma grande quantidade de termos. 
Para melhorar a visualização, estimaremos uma função mais simples aqui. Dito isso,
vamos retirar as variáveis não utilizadas da base de dados e criar uma variável de ano.

```{r}
dados <- dados[,c(1:5,56,67)]

dados$Year <- with(dados, ifelse(T == 1, 1996, 
                                 ifelse(T == 2, 1997,
                                        ifelse( T == 3, 1998,
                                                ifelse( T == 4, 1999, 2000)))))
```

<br />E agora vamos transformar as variáveis dos indivíduos (BANK) e do ano (Year) em variáveis categóricas:

```{r}
dados$BANK <- as.factor(dados$BANK)
dados$Year <- as.factor(dados$Year)
```

## Descrição das variáveis  {#css_id}

 - $C_{it}$: custo total de transformação de recursos fisícos e financeiros em empréstimos e 
             investimentos;
 - $W_{1it}$: preço do trabalho, salário médio por empregado;
 - $W_{2it}$: preço do capital;
 - $W_{3it}$: preço de fundos comprados; <!--gastos com juros-->
 - $W_{4it}$: preço de depósitos com juros no total de contas de transação; <!--outro tipo de gastos com juros-->
 - $T$: variável de tendência, com $T = 1,2,3,4,5$ para os anos $1996,1997,1998,1999,2000$, respectivamente;
 - $BANK$: variável de identificação individual de cada banco;
 - $Year$: variável que representa o ano.
 
## Unicidade dos pares  {#css_id}

É importante verificarmos se os pares (Banco-Ano) são únicos. Para isso, podemos utilizar o comando *any* junto a uma tabela de contingência:

```{r}
any(table(dados$BANK, dados$Year) !=1)
```

<br />Podemos verificar que há pelo menos algum banco que não satisfaz a unicidade requerida. Por simplicidade, vamos retirá-los (podemos usar o *table* para descobrir qual ou quais são as unidades problemáticas):

```{r}
dados <- subset(dados, BANK %notin% c(466,467,468,469,470,476))
```

# Análise inicial dos dados {#anchor}

## Estatísticas descritivas  {#css_id}

Aqui usamos a biblioteca *stargazer* para produzir tabelas bem formatadas:

```{r results = "asis"}
stargazer(dados, type = "html")
```

## Gráfico de dispersão  {#css_id}

```{r echo = FALSE}
ggplot(dados, aes(Year, C, colour = BANK)) +
  geom_jitter(show.legend = FALSE)+
  labs(x = "Ano", y = "Custo total")+
  theme(panel.grid = element_blank(),
        panel.background = element_blank())
```

# Estimativas {#anchor}

## Modelo pooled (ou OLS)  {#css_id}

```{r}
reg1 <- plm(C ~ W1 + W2 + W3 + W4 + T,
            data = dados,
            model = "pooling",
            index = c("BANK", "Year"))
```


Podemos visualizar o resultado utilizando o *stargazer* novamente:

```{r results = "asis"}
stargazer(reg1, type = "html")
```

<br />Podemos observar a magnitude dos resíduos estimados também (a sombra vermelha indica o conjunto de pontos que estão a 2 desvios-padrão de distância ou menos de 0):

```{r echo = FALSE}
residuos <- reg1$residuals
ggplot(data = dados, aes(x = BANK, y = residuos))+
  geom_jitter(show.legend = FALSE, )+
  labs(x = "Banco", y = "Resíduo estimado")+
     geom_errorbar(mapping = aes(y = 0, ymin = mean(residuos) - 2*sd(residuos),
                                                            ymax = mean(residuos) + 2*sd(residuos)),
                                 size=0.5, color="red", width=.4, alpha = 0.025) +
  theme(panel.grid = element_blank(), axis.title.x = element_blank(),
        axis.text.x = element_blank(), axis.ticks.x = element_blank(),
        panel.background = element_blank())
```

### Testando a presença de heterocedasticidade {.css_class}

Utilizamos o teste de Breusch-Pagan para isso:

```{r}
bptest(reg1, studentize = F)
```

<br />`r colorize("Rejeitamos a hipótese nula de homocedasticidade", "red")`, indicando a necessidade de uma matriz de covariância robusta. Ela pode ser obtida utilizando o comando *coeftest* da biblioteca *lmtest* em conjunto com a biblioteca *sandwich*:

```{r}
coeftest(reg1, vcovHC)
```

<br />Veja que apesar da presença da heterocedasticidade, o uso de uma matriz de covariância robusta não alterou a significância de nenhuma das variáveis.

## Modelo de efeitos fixos  {#css_id}

```{r}
reg2 <- plm(C ~ W1 + W2 + W3 + W4 + T,
            data = dados,
            model = "within",
            index = c("BANK", "Year"))
```

<br />Comparando as duas estimativas (assumindo homocedasticidade, por simplicidade):

```{r results = "asis"}
stargazer(reg1, reg2, type = "html")
```

### OLS x Efeitos fixos {.css_class}

Para isso, é feito um teste *F* de significância global para os coeficientes de efeitos fixos individuais.

```{r}
pFtest(reg2, reg1)
```

<br />`r colorize("Não rejeitamos a hipótese nula de que OLS é melhor que efeitos fixos", "blue")` (coeficientes não significativos). 

## Modelo de efeitos aleatórios  {#css_id}

```{r}
reg3 <- plm(C ~ W1 + W2 + W3 + W4 + T,
            data = dados,
            model = "random",
            index = c("BANK", "Year"))
```


Comparando as estimativas dos três modelos:

```{r results = "asis"}
stargazer(reg1, reg2, reg3, type = "html")
```

<br />De fato as estimativas são muito similares, o que é um indício de que não há necessidade de fazer uso de técnicas de estimação para dados em painel.

### OLS x Efeitos aleatórios {.css_class}

Para isso testamos se há heterogeneidade entre as variâncias dos indivíduos, sendo a hipótese nula de que não há variabilidade (não há um 'efeito-painel').

```{r}
plmtest(reg1, type = "bp")
```

<br />`r colorize("Não rejeitamos a hipótese nula de que OLS é a melhor opção quando comparado ao modelo de efeitos aleatórios", "blue")`.

### Efeitos fixos x Efeitos aleatórios {.css_class}

Para isso utilizamos o teste de Hausman, que basicamente testa se os termos de erros são correlacionados com os regressores, com sua hipótese nula sendo de que não são. Se a rejeitarmos, temos indícios de que o modelo preferido é o de efeitos fixos.

```{r}
phtest(reg2, reg3)
```

<br />`r colorize("Não rejeitamos a nula de que o modelo de efeitos aleatórios é preferido", "blue")`.